【裁判字號】    96,上訴,331
【裁判日期】    970212
【裁判案由】    行使偽造文書等
【裁判全文】
臺灣高等法院花蓮分院刑事判決         96年度上訴字第331號
上  訴  人
即  被  告  丁○○○
選任辯護人  葉玟妤律師
            成樞律師
上列上訴人因行使偽造文書等案件，不服臺灣花蓮地方法院96年
度訴字第323號中華民國96年9月18日第一審判決（起訴案號：臺
灣花蓮地方法院檢察署96年度偵字第592、第2377號），提起上
訴，本院判決如下：
    主  文
上訴駁回。
    事  實
一、丁○○○與乙○為夫妻（兩人於另案離婚事件中已協議離婚
    並辦理登記完畢），丁○○○因懷疑其夫乙○與丙○○交往
    ，竟基於恐嚇之單一犯意，先於民國95年10月11日上午11時
    53分許、同日上午11時55分許，撥打電話至丙○○所任職位
    於花蓮縣花蓮市○○路167號元富證券有限公司（以下元富
    證券公司），向丙○○恫稱：「操妳媽的Ｂ癢，你還敢來！
    」、「我把妳的狗腿打斷」等語。復續於同月13日，寄送內
    載「妳呀！養自己吧，可能自己都保不住了，你運氣不好，
    碰到我！哪天讓你見識見識我吧！」等恐嚇字眼之電子郵件
    至丙○○所使用之電子郵件信箱內，丙○○見聞後均心生畏
    懼，致生危害於安全。丁○○○另基於毀損他人名譽及行使
    偽造私文書之犯意，明知其與乙○仍為夫妻，乙○與丙○○
    並無於95年11月間舉辦結婚喜筵之情事，竟意圖散佈於眾，
    擅自冒用乙○與丙○○之名義，於不詳時、地，利用不知情
    之印刷店，印製「乙○與丙○○於95年11月12日，在花蓮亞
    士都飯店1樓逸東廳舉行結婚典禮敬備喜筵」之不實事項之
    喜帖後，於95年10月25日，在花蓮市某處，以丙○○之名義
    填寫寄予元富證券公司之信封，且於信封上偽造丙○○署押
    1 枚，內裝上開喜帖後，郵寄予元富證券公司（內含附表編
    號1至5之喜帖），同日另郵寄喜帖予附表編號6、7所示之人
    及元大京華證券公司、日盛證券公司、牙醫等人，而行使偽
    造私文書，並散佈足以毀損乙○與丙○○名譽之事，足生損
    害於乙○與丙○○。
二、案經乙○及丙○○訴請台灣花蓮地方法院檢察署檢察官偵查
    起訴。
    理  由
一、訊據被告丁○○○坦承在電話中對丙○○恫稱「操妳媽的Ｂ
    癢，你還敢來！」，及寄發丙○○內載「妳呀！養自己吧，
    可能自己都保不住了，你運氣不好，碰到我！哪天讓你見識
    見識我吧！」之電子郵件，並印製乙○與丙○○將於95年11
    月12日結婚舉辦喜筵之帖子予以寄發等事實不諱，復有被告
    不爭執證據能力之電話錄音帶及譯文、電子郵件（花蓮地方
    法院檢察署96年度偵字第2377號第14頁）、喜帖、信封等件
    為證，堪信為真實。被告雖辯稱其係撥打到丙○○之手機，
    而非元富證券公司，又所稱「我把你的狗腿打斷」是針對乙
    ○，不是指丙○○云云。然依證人陳文章於96年6月27日偵
    查中證稱：伊是丙○○元富證券公司之同事，曾看到丙○○
    拿錄音機進到公司的錄音間，伊跟進去後，有聽到是女生在
    罵「操妳的什麼東西」之類的話，該段錄音經臺灣花蓮地方
    法院檢察署檢察官當場撥放後，證人確稱為告訴人丙○○當
    時錄音內容之一部（見96年度偵字第592號卷第38、39頁）
    ，按證人陳文章於偵查中所言，並無顯不可信之情況，得為
    證據，核其所證與告訴人丙○○指述情節相符，並有錄音帶
    及譯文可佐，是被告前開所辯，與事實並不相符，洵不足採
    。
三、被告辯護人另辯稱：因告訴人2人不正當交往之關係，致使
    被告長期處於精神不穩定之狀況，因而罹患情感性精神疾病
    ，被告本於告訴人乙○配偶之身分，為保護婚姻，悍衛家庭
    ，不得不做出種種防衛行為，目的僅在要求第三者丙○○停
    止妨害家庭之行為，無不法意識，且被告行為時之生理原因
    及心理結果，實欠缺辨識其行為違法之能力云云。惟按刑法
    上之心神喪失或精神耗弱，應依行為時精神障礙程度之強弱
    而定，如行為時之精神，對於外界事務全然缺乏知覺及判斷
    作用，而無自由決定意思之能力者，為心神喪失；如此項能
    力並非完全喪失，僅較普通人之平均程度顯然減退者，則為
    精神耗弱，是刑法上之心神喪失或精神耗弱之程度，仍應以
    行為時之精神狀態判斷之。而行為人於行為時是否處於心神
    喪失或精神耗弱狀態，係屬事實問題，醫院事後就行為人精
    神狀態之鑑定固足為法院之參考，然此項事實之存否，審理
    事實之法院仍應依職權就其案發當時之言行表徵、精神狀態
    予以調查審認，尚不能端憑醫院所出具之診斷證明書或鑑定
    報告為唯一論據。被告抗辯其無不法意識及行為時欠缺辨識
    行為違法之能力，固據其提出原審法院96年度重訴字第6號
    侵權行為損害賠償事件之判決書、診斷證明書（96年度偵字
    第592號卷第22、67頁）等為證，惟所謂不法意識，學理上
    有稱為「違法性認識」，係指行為人認識其行為違反法律規
    範而與社會共同生活秩序之要求牴觸之意。詳言之，不法意
    識所指的並不是對於法律條文的認識或是對於該行為的具體
    可罰性的認識，而是行為人認識到他的行為是與法律所規定
    的社會生活秩序相違背。本件被告所為恐嚇危害安全及印製
    喜帖並對相關人等散發告訴人結婚之不實消息等行為，乃刑
    法所禁止，不因被告配偶身分法益遭侵而可合理化其行為，
    況被告所為，致使告訴人感到畏怖及名譽受損，與被告所欲
    維護之配偶法益並無關聯，被告於原審更曾坦認行為錯誤，
    被告之辯護人抗辯被告欠缺不法意識，顯屬無稽。再依被告
    診斷證明書記載，僅足以證明被告為「精神官能性憂鬱症」
    「情感性精神疾病」之患者，查被告於95年10月間，分別於
    11日電話恐嚇、13日電子郵件恐嚇丙○○、25日寄送喜帖等
    連續騷擾事件，時間延續數日之久，被告對於其所發之郵件
    地址、恐嚇之對象及內容、向相關人等散佈告訴人結婚之不
    實消息等，均甚為具體明確，足徵被告智能及判斷力並未脫
    離現實範圍。且依被告所稱其乃因告訴人婚外情緣故，精神
    承受很大壓力，告訴人不願承認2人之關係，其夫乙○一直
    說要離婚，覺得很累（96年度偵字第592號第39頁、本院卷
    ），被告辯護人亦稱被告所為僅是要保護家庭，挽回婚姻（
    同上偵卷第20頁），顯然被告行為時並非缺乏知覺理會及判
    斷作用或有顯然減退之情形，其受情緒影響而為不法行為，
    尚未至心神喪失或耗弱之程度。至於被告所舉證人王雁於本
    院固證稱：自95年6、7月認識被告之後，被告經常1天撥打
    多達20幾通電話給證人，不斷重覆敘述家庭事情，證人及其
    父親均曾誤認被告有神經病，但證人亦證述其對被告前揭印
    製喜帖等犯罪事實均未有知悉，是證人無法說明被告行為時
    之心神狀態，尚無法以被告平日非常態之行為逕認被告處於
    心神喪失或精神耗弱之狀態，而據以不罰或減輕其刑。
四、核被告為達恐嚇告訴人丙○○，使心生畏怖之意，多次恐嚇
    危害安全之行為，應係基於恐嚇之單一犯意之接續行為，係
    犯刑法第30 5條恐嚇危害安全罪；另印製乙○與丙○○結婚
    舉辦喜筵之帖子，以丙○○之名寄發之行為，係犯同法第21
    6條、第210條行使偽造私文書罪、同法第310條第2項加重誹
    謗罪，被告以一行為同時觸犯行使偽造私文書與加重誹謗罪
    ，應依刑法第55條想像競合犯之規定，從一重之行使偽造私
    文書罪處斷。爰審酌被告因與其夫乙○感情失和，並懷疑其
    夫與丙○○有外遇，長期處於精神不穩定之狀況，復罹患情
    感性精神疾患，此有診斷證明書乙份在卷可參，導致其犯下
    本案，其犯罪之動機、手段、造成告訴人丙○○之恐懼及告
    訴人丙○○、乙○名譽之受損，迄未與告訴人達成和解，及
    犯後坦承犯行之態度等一切情狀，原審以被告犯恐嚇危害安
    全、行使偽造私文書罪，分別量處有期徒刑2月、5月，並以
    犯罪時間在96年4月24日以前，依中華民國96年罪犯減刑條
    例第2條第1項第3款之規定，減其宣告刑2分之1後，定其應
    執行之刑有期徒刑3月，併諭知減刑後之易科罰金之折算標
    準。再被告冒用丙○○名義所偽造寄予元富證券公司之信封
    上偽造之丙○○署押1枚，依刑法第219條宣告沒收，均核無
    不當。被告上訴抗辯欠缺不法意識及辨識行為違法之能力，
    不應處罰，並無理由，應予駁回。
五、據上論斷，依刑事訴訟法第463條、第299條第1項前段，刑
    法第305條、第210條、第216條、第310條第2項、第55條、
    第41條第1項前段、第219條、第51條第5款，刑法施行法第1
    條之1，中華民國96年罪犯減刑條例第2條第1項第3款、第7
    條，判決如主文。
本案經檢察官甲○○到庭執行職務。
中    華    民    國    97    年    2     月    12    日
                            刑事庭審判長法  官 謝志揚
                                        法  官 賴淳良
                                        法  官 劉雪惠
以上正本證明與原本無異。
恐嚇危害安全罪不得上訴。行使偽造私文書罪（含裁判上一罪之
加重誹謗）如不服本判決，應於送達後十日內，向本院提出上訴
狀。其未敘述理由者，並應於提出上訴狀後十日內向本院補提理
由狀 (須附繕本)。
                                        書記官 李德霞
中    華    民    國    97    年    2     月    12    日
附錄本判決論罪之法律條文：
中華民國刑法第305條
（恐嚇危害安全罪）
以加害生命、身體、自由、名譽、財產之事，恐嚇他人致生危害
於安全者，處 2 年以下有期徒刑、拘役或 3 百元以下罰金。
中華民國刑法第310條
（誹謗罪）
意圖散布於眾，而指摘或傳述足以毀損他人名譽之事者，為誹謗
罪，處 1 年以下有期徒刑、拘役或 5 百元以下罰金。
散布文字、圖畫犯前項之罪者，處 2 年以下有期徒刑、拘役或 1
千元以下罰金。
對於所誹謗之事，能證明其為真實者，不罰。但涉於私德而與公
共利益無關者，不在此限。
中華民國刑法第210條
（偽造變造私文書罪）
偽造、變造私文書，足以生損害於公眾或他人者，處 5 年以下有
期徒刑。
中華民國刑法第216條
（行使偽造變造或登載不實之文書罪）
行使第 210 條至第 215 條之文書者，依偽造、變造文書或登載
不實事項或使登載不實事項之規定處斷。
附表：
┌──┬─────────┬──────────────┐
│編號│收件地址          │收件人                      │
├──┼─────────┼──────────────┤
│１  │花蓮市○○路167號 │元富證券公司各位同仁（有17份│
│    │                  │喜帖）                      │
├──┼─────────┼──────────────┤
│２  │同上              │傅以芳                      │
├──┼─────────┼──────────────┤
│３  │同上              │徐經理立文                  │
├──┼─────────┼──────────────┤
│４  │同上              │謝宜珍                      │
├──┼─────────┼──────────────┤
│５  │同上              │賴儀玲                      │
├──┼─────────┼──────────────┤
│６  │花蓮市○○路70號  │歐美牙醫診所歐白勳醫師      │
├──┼─────────┼──────────────┤
│７  │花蓮市○○街81號  │博愛教會林牧師轉交各位姐妹教│
│    │                  │友（有10份喜帖）            │
└──┴─────────┴──────────────┘


司法院資訊處製作；財團法人民間司法改革基金會備份。
